ACORDAO-COMPLETO-2324575

ACÓRDÃO 3062/2019 ATA 14/2019 - SEGUNDA CÂMARA

VISTOS, relatados e discutidos estes autos de embargos de declaração interpostos contra o Acórdão 5946/2018-TCU-Segunda Câmara, alusivo à pensão civil concedida à Francisco José da Silva
ACORDAM os Ministros do Tribunal de Contas da União, reunidos em sessão da 2ª Câmara, com fulcro nos arts. 32 e 34 da Lei 8.443/1992, e diante das razões expostas pelo Relator, em:
9.1. conhecer dos embargos de declaração apresentados por Francisco José da Silva para, no mérito, rejeitá-los;
9.2. dar ciência desta deliberação ao embargante e à Advocacia Geral da União.

Embargos de declaração interposto contra acórdão que  negou provimento a pedido de reexame feito pelo embargante, que considerou ilegal seu ato de alteração de pensão civil

Segunda Câmara

Advocacia Geral da União.

3. Interessados/Responsáveis/Recorrentes:
3.1. Interessado: Francisco José da Silva (XXX.932.132-XX)
3.2. Recorrente: Francisco José da Silva (XXX.932.132-XX).

13.1. Ministros presentes: Ana Arraes (Presidente), Augusto Nardes (Relator), Aroldo Cedraz e Raimundo Carreiro.
13.2. Ministros-Substitutos presentes: Marcos Bemquerer Costa e André Luís de Carvalho.

AUGUSTO NARDES

Ministro Augusto Nardes.

Este colegiado, por meio do Acórdão 5.946/2018, negou provimento ao pedido de reexame do acórdão 9.381/2017, feito por Francisco José da Silva, que considerou ilegal seu ato de alteração de pensão civil.
2.	Tal deliberação foi motivada pelo fato de que a instrução da Secretaria de Recursos evidenciou que o interessado detinha renda decorrente de aposentadoria capaz de lhe prover sustento condigno.
3.	Irresignado, Sr. Francisco José da Silva opôs embargos de declaração, alegando a existência de omissão no julgado, que fundamenta da seguinte forma:
	i) alusão ao artigo 229 da Constituição Federal e à jurisprudência no sentido de que "não é necessário que o cidadão dependa exclusivamente do servidor falecido" e que "o fato do Embargante possuir rendimentos não determina, por si só, a perda do direito à pensão";
	ii) contrariedade ao artigo 5º, XXXVI da Constituição Federal, afirmando que "A concessão da pensão pleiteada, consta na decisão publicada em 16/10/2014 no DOU (vide anexo) , reconhecendo expressamente o direito do Embargante e recebendo a pensão desde então. A vigência tanto da norma transcrita pelo acórdão quanto a atual em vigor são totalmente contrárias aos interesses do ora Embargante";
4.	Conclusivamente, requer que sejam saneadas as omissões supramencionadas.
	É o relatório

Max Waldir Pereira Vianna, OAB/PA 18.720.

Procurador Júlio Marcelo de Oliveira.

PESSOAL. PENSÃO CIVIL. NEGATIVA DE REGISTRO DO ATO CONCESSÓRIO EM FACE DA AUSÊNCIA DE DEPENDÊNCIA ECONÔMICA. PEDIDO DE REEXAME NÃO PROVIDO. EMBARGOS DE DECLARAÇÃO. ARGUIÇÃO DE OMISSÃO. CONHECIMENTO. REJEIÇÃO.

PENSÃO CIVIL (PCIV)

Secretaria de Recursos (SERUR); Secretaria de Fiscalização de Pessoal (SEFIP).

Cuidam os autos de pensão civil instituído por Gilma Alves da Silva, ex-servidora da Advocacia-Geral da União, em favor de Francisco José da Silva, ora embargante.
2.	A concessão foi considerada ilegal, com negativa de registro, por meio do Acórdão 9381/2017-TCU-Segunda Câmara.
3.	Houve, então, pedido de reexame feito por Francisco José da Silva, que teve seu provimento negado no Acórdão 5946/2018-TCU-Segunda Câmara. Irresignado, Sr. Francisco José da Silva opôs embargos de declaração, alegando a existência de omissão no julgado.
4.	Os embargos de declaração preenchem os requisitos de admissibilidade aplicáveis à espécie, podendo ser conhecidos.
5.	No mérito, entretanto, não há o que reparar ou suprir no acórdão atacado, uma vez que a ventilada omissão não ocorre, como elucido a seguir. Ademais, entendo como objetivo dos Embargos de Declaração a rediscussão do mérito da deliberação recorrida, o que sabidamente é vedado na doutrina e jurisprudência pátria.
6.	Em síntese, extrai-se das argumentações do embargante que não houve apreciação precisa das razões expostas no pedido de reexame formulado anteriormente. Alega também que a percepção de rendimentos pelo dependente não exclui, por si só, a dependência econômica e que a ilegalidade da pensão viola direito adquirido do embargante, que recebia a pensão desde 16/10/2014.
7.	Em relação à não apreciação precisa das razões expostas no pedido de reexame formulado anteriormente destaco que toda a argumentação trazida pelo embargante já fora tratada na ocasião do Acórdão 5946/2018-TCU-Segunda Câmara, que se baseou na análise minuciosa e detalhada da instrução da Secretaria de Recursos, que em seu parecer teve a conclusão que transcrevo a seguir:
Das análises anteriores, conclui-se que:
 a) os documentos apresentados não se prestam a comprovar a dependência econômica do interessado no momento do óbito da instituidora da pensão. Ademais, não se pode garantir o pagamento de pensão civil em desacordo com a lei altercando que já a recebia de forma precária, do contrário todos os ascendentes, ao perderem seus descendentes, fariam jus indiscriminadamente à percepção dos vencimentos de seus filhos que tivessem falecido antes dos pais; 
b) não houve violação aos princípios da segurança jurídica, do ato jurídico perfeito, do direito adquirido e da irredutibilidade remuneratória. 
7.1. Ante o exposto, não foi trazido aos autos nenhum argumento que detenha o condão de modificar o julgado de origem, Acórdão 9381/2017-TCU-Segunda Câmara, motivo por que este não está a merecer reforma, devendo ser, por consequência, prestigiado e mantido.
8.	No que diz respeito à questão da dependência econômica, reitero o entendimento trazido pela Serur, que fundamentou o acórdão ora recorrido:
1.1. Pondera-se que, no âmbito desta Corte de Contas, a jurisprudência é pacífica quanto à necessidade de comprovação da dependência econômica em relação ao instituidor, sendo tal verificação uma condição sine qua non para a concessão da aludida pensão com fundamento no art. 217, inciso I, alínea d, da Lei 8.112/1990 (Decisão 515/2002, Acórdão 810/2004 e Acórdão 1333/2006-TCU-Primeira Câmara, assim como os Acórdãos 646/2003 e 1903/2004, ambos da 2ª Câmara) .
1.2. Portanto, proceder-se-á à análise da documentação apresentada pelo recorrente, a fim de verificar se esta suplanta a ilegalidade encontrada na primeira instância administrativa.
1.3. Nota-se que o recorrente reenvia a documentação analisada de forma minuciosa no Relatório que acompanha o Acórdão recorrido (Peça ) :
14. Desse modo, torna-se imperativo configurar, no caso em tela, a dependência econômica do interessado em relação à instituidora da pensão para que o ato possa receber a chancela de legalidade.
15. Contudo, em que pese restar demonstrado que o interessado morava com a instituidora da pensão, que constava como seu dependente - tanto na SICOOB Credinista quanto no plano de saúde - e que figurava como beneficiário na apólice de seguro de vida, verifica-se que a documentação apresentada não permite caracterizar, de forma robusta, a efetiva dependência econômica.
16. Primeiro porque os demais documentos encaminhados pela AGU evidenciam que a informação, acerca da renda proveniente da aposentadoria do interessado, estava sendo omitida.
17. Observa-se que no campo 'rendimentos tributáveis' da declaração de imposto de renda não consta a renda do interessado (peça 5, p. 10) . Além disso, verifica-se que, também, nos assentamentos funcionais da instituidora da pensão o beneficiário foi cadastrado na condição de pai sem rendimentos (peça 5, p. 17) .
18. Por derradeiro, conforme já apurado pelo parquet, cumpre lembrar que a renda auferida pelo interessado é de R$ 3.387,51, a qual, a princípio, seria capaz de proporcionar subsistência condigna, haja vista não terem sido colacionadas aos autos documentações demonstrando que a renda proveniente dos proventos do interessado era insuficiente para pagar despesas básicas como moradia, alimentação, higiene e saúde.
19. Assim, restando descaracterizada a dependência econômica do interessado no momento do óbito da instituidora da pensão, cabe propor que o ato em comento seja apreciado pela ilegalidade e que tenha o seu registro recusado por esta Corte de Contas. (ênfases acrescidas) 
1.4. Entende-se, destarte, que não se pode garantir o pagamento de pensão civil em desacordo com a lei altercando que já a recebia de forma precária, do contrário todos os ascendentes, ao perderem seus descendentes, fariam jus indiscriminadamente à percepção dos vencimentos de seus filhos que tivessem falecido antes dos pais.
1.5. Conclui-se, assim, que os documentos apresentados não se prestam a comprovar a dependência econômica do interessado no momento do óbito da instituidora da pensão. 
9.	Quanto à suposta violação do direito adquiro, é de suma importância ressaltar que o ato de pensão possui natureza complexa. Desse modo, o ato se aperfeiçoa somente após devido exame pelo Tribunal de Contas, na forma do art. 71, III, da Constituição Federal.
10.	No mesmo sentido a Lei Orgânica do TCU (Lei 8.443/1992) instituiu em seus incisos V e X do art. 1º que:
Art. 1° Ao Tribunal de Contas da União, órgão de controle externo, compete, nos termos da Constituição Federal e na forma estabelecida nesta Lei:
 (...) 
V - apreciar, para fins de registro, na forma estabelecida no Regimento Interno, a legalidade dos atos de admissão de pessoal, a qualquer título, na administração direta e indireta, incluídas as fundações instituídas e mantidas pelo poder público federal, excetuadas as nomeações para cargo de provimento em comissão, bem como a das concessões de aposentadorias, reformas e pensões, ressalvadas as melhorias posteriores que não alterem o fundamento legal do ato concessório; 
11.	Destarte, conclui-se que o acórdão recorrido somente seguiu o procedimento estabelecido na legislação vigente, haja vista ser de competência das Câmaras do Tribunal apreciar, para fins de registro, a legalidade de atos de concessão de pensão civil, como no caso do embargante.
12.	Logo, até que haja o efetivo julgamento e o consequente registro pela Corte de Contas, não há que se falar em direito adquirido, ato jurídico perfeito ou em proteção da confiança, tendo em vista a ausência de aperfeiçoamento e definitividade do ato.
13.	Rejeito, pois, os embargos.
Pelas razões expostas, VOTO no sentido de que o Tribunal adote o Acórdão que ora submeto à deliberação deste Colegiado.
TCU, Sala das Sessões Ministro Luciano Brandão Alves de Souza, em 7 de maio de 2019.
Ministro JOÃO AUGUSTO RIBEIRO NARDES 
Relator